【裁判字號】    91,簡,631
【裁判日期】    921013
【裁判案由】    漁業法
【裁判全文】
臺北高等行政法院判決                              九十一年度簡字第六三一號
    原      告  甲○○
    被      告  新竹縣政府
    代  表  人  乙○○縣長）.
    訴訟代理人  戊○○
右當事人間因漁業法事件，原告不服行政院農業委員會中華民國九十一年四月十六日
農訴字第○九一○一○九六一一號訴願決定，提起行政訴訟。本院判決如左：
    主  文
訴願決定及原處分均撤銷。
訴訟費用由被告負擔。
    事  實
緣原告甲○○未經核准，擅於民國（下同）九十年八月二十六日進入被告新竹縣政府
公告封溪禁釣之尖石鄉油羅溪（那羅溪）釣魚，案經新竹縣尖石鄉公所巡查員查獲，
遂函移被告以其違反漁業法規定，爰裁處新臺幣（下同）三萬元罰鍰。原告不服，提
起訴願，旋遭駁回，遂向本院提起行政訴訟，茲摘敘兩造訴辯意旨如左：
壹、原告起訴主張略謂：
一、聲明：訴願決定及原處分均撤銷。
二、理由：
(一)、依行政程序法第八條之規定，行政行為應以誠實信用之方法為之，並保障人民正
    當合理之信賴。查原告購票進入渡假村，該休閒渡假村之主要目的乃提供人休閒
    娛樂，且在渡假村中根本未有牌告或任何公告禁止垂釣，因此致使原告相信可以
    垂釣做休閒活動，而準備釣具垂釣，準此原告之準備垂釣行為有合理之信賴存在
    ，被告依漁業法第六十五條第五款規定核處原告三萬元之處分，顯有違誤。
(二)、次查，依行政程序法第七條規定，行政行為應符合比例原則，而其中有多種同樣
    能達成目的之方法時，應選擇對人民權益損害最少者。經查原告當時僅是整理釣
    具，巡查員僅須告知原告不得垂釣即可，但該巡查員卻當場沒收原告之釣具，甚
    且被告竟爰依漁業法第六十五條第五款核處原告新台幣三萬元之罰鍰，要非妥適
    。
(三)、末查，按漁業法第六十五條第五款之規定，應以行為人之行為已達既遂始構成處
    罰之要件。惟查，原告之行為僅止於預備階段，而未達於須處罰之既遂階段，被
    告未加詳查即適用漁業法第六五條第五款之規定核處原告罰鍰，實有認事用法不
    當之違法。
貳、被告答辯主張略謂：
一、聲明：駁回原告之訴。
二、理由：
(一)、按漁業法第四十四條第四款規定，主管機關為資源管理及漁業結構調整，得以公
    告規定下列事項：四、漁區、漁期之限制或禁止。查本件原告未經漁業主管機關
    同意，於九十年八月二十六日十時三十分在被告公告封溪禁釣之漁區（尖石鄉葫
    蘆彎遊樂區，屬油羅溪、那羅溪範圍），攜帶釣竿、漁網釣魚，案經巡查員查獲
    ，復經尖石鄉公所九十年九月四日九○尖鄉農字第○○七四三三號函報請被告核
    處，被告遂依違反漁業法第四十四條第四款規定並依同法第六十五條第五款規定
    處三萬元之行政罰鍰，並無違誤。
(二)、本件原告訴稱於尚未開始釣魚時，即有二位聲稱巡查員，告知此處禁止釣魚並要
    求配合填寫資料且沒收釣具，顯然違法云云。惟查，依據尖石鄉公所巡查人員談
    話紀錄所示查獲事實係原告違規釣魚，而原告所訴其正準備釣具未開始釣魚即同
    意釣具被沒入，顯有違常理，並不可採。被告依據尖石鄉公所九十年九月四日九
    ○尖鄉農字第○○七四三三號函附談話紀錄表，據以核處原告罰鍰，並無違誤。
    理  由
一、按「主管機關為資源管理及漁業結構調整，得以公告規定下列事項．．．四、漁
    區、漁期之限制或禁止。」、「有下列情形之一者，處新台幣三萬元以上十五萬
    元以下罰鍰．．．五、違反第四十四條第四款至第九款規定之一者。」分別為漁
    業法第四十四條第四款及第六十五條第五款所明定。又新竹縣轄內尖石鄉油羅溪
    （那羅溪）流域，自九十年三月十六日起至九十二年三月十五日止，實施封溪禁
    漁保育措施，二年嚴禁使用任何方式（含垂釣）獵捕水產動植物，前經被告新竹
    縣政府於九十年三月八日以府農漁字第二四七五六號公告在案。
二、原處分及訴願決定書意旨略以：本件原告未經核准，擅於九十年八月二十六日進
    入被告公告封溪禁釣之尖石鄉油羅溪（那羅溪）釣魚，案經新竹縣尖石鄉公所巡
    查員查獲在案，此有新竹縣尖石鄉公所九十年九月四日尖鄉農字第○○七四三三
    號移送函暨談話筆錄等影本附卷可稽，另據被告另案派員到會供稱，該公告封溪
    禁釣之大漢溪，羅溪（那羅溪）沿途均設有牌告、插旗等標誌約二十處，應已善
    盡告知義務，原告非因不可歸責之由，縱屬誤觸法令，亦難免罰，而有無漁獲亦
    非處分要件，下竿垂釣即應受罰為由，認被告引據首揭規定裁處三萬元之處分，
    並無違誤，固非無見，
三、惟按，行政罰在司法實務上固不分未遂既遂，均應加以處罰，惟必需行為人之行
    為已著手構成要件之事實，若行為尚未進行實現構成要件之行為，則仍屬預備階
    段，尚稱不上未遂，除非法有明文，否則不得加以處罰，此有行政法院（改制後
    為最高行政法院）六十年判字第六四五號判例釋示在案。本件被告新竹縣政府於
    九十年三月八日以府農漁字第二四七五六號明文公告係以：「新竹縣轄內尖石鄉
    油羅溪（那羅溪）流域，自九十年三月十六日起至九十二年三月十五日止，實施
    封溪禁漁保育措施，二年嚴禁使用任何方式（含垂釣）獵捕水產動植物」，則違
    反上開公告禁制規定，係以「使用任何方式（含垂釣）獵捕水產動植物」為其構
    成要件，自應以行為著手垂釣或其他任何方式獵捕水產動植物構成要件行為，始
    屬著手，在此之前之準備行為，僅係預備階段，不應處罰。
四、經查，原告自訴願至本院行政訴訟，均一再主張原告當時僅是整理釣具，尚未開
    始垂釣，被告所據以處罰之談話筆錄僅記載「釣魚」，對於其細節並無記載，究
    在當時之情況如何，是否已著手構成要件事實，均不明暸，自不能單憑該談話筆
    錄作為處分依據。嗣經本院訊問制作該談話筆錄之巡查員丙○○及丁○○，均稱
    對於細節亦已忘記等語，證人丁○○亦僅陳稱是要避免原告可能繼續釣魚，所以
    才沒收魚具等語，此有本院九十二年六月二十三日準備程序筆錄可稽，並無證據
    證明原告確有著手垂釣之行為，且沒收魚具亦不足以證明原告確已著手垂釣之構
    成要件行為，則被告據以處罰，已有證據不足之違法。玆經與原告到場之友人即
    證范騰方、范谷明、范意珠均具結證稱：原告尚釣魚，就被巡查員查獲等情屬實
    ，亦有該日準備程序筆錄可按，揆諸上開說明，原告尚未為釣魚之構成要件行為
    ，自屬不罰。
五、綜上所述，本件被告依上開規定為裁處三萬元之處分，自有未合，訴願決定未予
    糾正，亦嫌疏略。原告執以指摘，為有理由，原告聲明求為撤銷訴願決定及原處
    分，即無不合，應予准許，應由本院將訴願決定及原處分均予撤銷。
據上論結，本件原告之訴為有理由，爰依行政訴訟法第二百三十六條、第九十八條第
三項前段判決如主文。
中      華      民      國    九十二    年      十      月     十三     日
                                臺 北 高 等 行 政 法 院  第 五 庭
                                                     法  官  劉介中
右為正本係照原本作成。
本件以訴訟事件所涉及之法律見解具有原則性者為限，始得於本判決送達後二十日內
向本院提出上訴狀並表明上訴理由，如已於本判決宣示後送達前提起上訴者，應於判
決送達後二十日內補具上訴理由（均按他造人數附繕本），且經最高行政法院許可後
方得上訴。
中      華      民      國    九十二    年      十      月     十三     日
                                                     書記官  黃明和


司法院資訊處製作；財團法人民間司法改革基金會備份。
